【裁判字號】    90,判,2219
【裁判日期】    901129
【裁判案由】    綜合所得稅
【裁判全文】
最  高  行  政  法  院  判  決                    九十年度判字第二二一九號
    原      告  甲○○
    被      告  財政部臺灣省南區國稅局
    代  表  人  許虞哲
右當事人間因綜合所得稅事件，原告不服行政院中華民國八十八年十一月一日台八十
八訴字第四○○二三號再訴願決定，提起行政訴訟。本院判決如左︰
    主  文
原告之訴駁回。
訴訟費用由原告負擔。
    事  實
緣原告係復興醫院之負責人，其八十一年度綜合所得稅結算申報，原列報執行業務收
入新臺幣（下同）五○、二四六、六○三元，必要費用及成本四九、七○五、五八○
元，嗣更正收入總額五二、七七六、二○三元，必要費用及成本五二、四六一、八二
七元，所得額三一四、三七六元。被告依其提示之帳證查核，核定執行業務所得七、
五六一、九○○元，併課原告當年度綜合所得稅。原告就掛號費收入、利息支出、藥
品材料費、文具用品、書報雜誌、交際費、事業費、廣告費及其他費用部分，申經復
查結果，除准予追認藥品材料費、文具用品、書報雜誌、交際費、廣告費及其他費用
一五二、○一七元外，其餘未准變更。原告仍未甘服，就掛號費收入、利息支出及折
舊部分，提起訴願、再訴願，遞遭決定駁回，遂提起行政訴訟。茲摘兩造訴辯意旨
於次：
甲、原告起訴意旨略謂：
一、收入部分：
（一）被告寄達之執行業務所得調查表，欄位僅設計應填列收費標準，並無未收取費
      用必須註記之欄項，是原告於該調查表上所填寫的是一般患者的收費標準，至
      於員工、眷屬、福保及洗腎患者未收取掛號費部分，並未加註記標明，被告不
      得因此否定未收取掛號費之事實。
（二）執行業務所得查核辦法第二條第一項規定：「執行業務者執行業務所得之調查
      、審核，依本辦法之規定辦理，本辦法未規定者，依有關法令之規定辦理。」
      再依財政部七十九年十一月廿八日台財稅第七九○三六七三四○號函規定，營
      利事業經稽徵機關依現行所得稅法第八十三條第三項規定核定所得額後，於行
      政救濟時始行補提帳證，應准予查帳核定。因此營利事業於行政救濟時，如提
      示符合法令規定之帳簿及文據，稽徵機關均應予以受理，就此舉重明輕，原告
      之執行業務所得並非未設置帳證供核，僅係未於調查表註記未收取掛號費之身
      分及未於原核階段提示未收取掛號費名冊，原告於復查階段既已提示該名冊供
      核，被告均未予詳查，即以「是否不在原處分機關初查核減之五一五人次，未
      具說明．．．。又其本年度就掛號費收入部分未列載明細表，其提示洗腎患者
      免掛號費名冊是否屬實，缺乏相關帳證可勾稽，所訴核無足採。」而駁回原告
      之復查申請。更何況並無任何法律規範原告未收取掛號費必須報備，原告提示
      之名冊均詳列姓名、身分證字號、地址、電話，被告可據以查核其內容是否屬
      實，為何未予查明，即否認原告所提示之名冊。
二、利息支出部分：
（一）原告八十一年度三筆貸款總額五九、八○○、○○○元，申報利息五四七、四
      三一元，被告認列七十九、八十、八十一年度之醫療設備及資產購置貸款額度
      共計三一、六二○、四四三元、認列利息二、五六四、一一六元，計剔除利息
      一、九八三、三一五元。
（二）由於公、勞保給付於八十、八十一、八十二等三年度之給付嚴重遲延，經常長
      達有六個月之久。更何況原告所經營之復興醫院之營業額於一年之間成長百分
      之百，週轉金之需求更殷切。復興醫院八十一年度之營業額為五二、七七六、
      二○三元，若僅依被告依年營業額平均三個月為週轉金計算標準，即已達一千
      三百餘萬元。
（三）向臺灣銀行貸款之一千萬元利息支出，姑不論是長期貸款或短期貸款，並無任
      何規定不得以長期貸款之款項供週轉使用，更何況長期貸款利率會較低，且此
      筆貸款與另一筆彰化銀行貸款，皆為同一年度貸款。有何企業會有某筆貸款只
      能用於某種用途之嚴格限制，無不混合使用，將資金用途發揮最大效益，且基
      於課稅公平原則，被告於核定利息支出計算週轉金時，均有考量公勞保給付之
      遲延，而以當年度公勞保收入總額平均三個月給付金額計算，原告當年度公勞
      保給付總額達五二、七七六、二○三元，以平均三個月計算，亦應以一三、一
      九四、五一○元計算週轉金，是請准予追認利息支出九二三、七○○元。
三、綜上所述，本件原處分及一再訴願決定，均有違誤，請併予駁回等語。
乙、被告答辯意旨略謂︰
一、掛號費收入部分：
    全民健保實施前，醫療院、所對勞、農、學、眷保患者就診收取掛號費每人每次
    五○元，是普遍存在之事實，因有些偏遠地區之醫療診所掛號費收取二○元、三
    ○元，因此被告對執行業務者之調查表，始僅有欄項填載勞、農、學、眷保每人
    每次掛號費若干，如原告對洗腎病患（勞保）均未收取掛號費，自當於調查表空
    白處自行填註，且應於醫療院所掛號處懸掛揭示牌，原告當時均未於調查表填載
    ，亦未於其掛號處懸掛揭示牌，其於調帳查核時亦未主張，是原告於提起行政救
    濟時主張未收取洗腎患者五五五五人掛號費，自應負舉證責任，提示其未收取掛
    號費之證明，又其雖提示列有姓名、身分證字號、地址、電話之名冊，惟此非其
    未收取掛號費之證明，應是由原告提示未收取掛號費證明後，再由被告查證是否
    屬實。
二、利息支出部分：
    原告自七十九年初承購復興醫院，先後向高雄中小企業銀行及臺灣銀行之貸款，
    延續至八十一年度尚有貸款二千萬元，所支付之利息業經原核認列在案，又八十
    一年度購置之資產設備及內部裝璜轉列資本支出部分合計一一、六二○、四四三
    元，均以貸款支付視之，予以認列該部分利息在案，則原告七十九、八十年度執
    業所得（經被核定之金額計七、七二○、五七六元）即可用於週轉使用，且醫院
    購買藥品材料，依一般商場習慣亦未立即付現，是對原告向臺灣銀行屏東分行長
    期（十五年）貸款一千萬元，於原查帳時說明係作為短期週轉金，認以長期貸款
    作為短期週轉，顯違常理，惟原告於訴願時卻又主張係八十一年度購置資產設備
    ，前後主張不一，八十一年度購置資產部分已認另筆貸款（彰化銀行苓雅分行）
    之利息在案。
三、綜上所述，原告之訴顯無理由，請予判決駁回等語。
    理  由
一、按「稽徵機關進行調查或復查時，納稅義務人應提示有關各種證明所得額之帳簿
    、文據；其未提示者，稽徵機關得依查得之資料或同業利潤標準，核定其所得額
    。」為行為時所得稅法第八十三條第一項所明定。次按「執行業務者執行業務所
    得之調查、審核，依本辦法之規定辦理，本辦法未規定者，依有關法令之規定辦
    理。」「執行業務者應依所得稅法第十四條第一項第二類第二款規定，至少設置
    日記帳一種，詳細記載其業務收支項目，並應按會計事項發生之次序逐日登帳，
    至遲不得超過二個月，帳簿使用前，應送主管機關登記驗印。」「執行業務者於
    規定期限內辦理結算申報，並能提供證明所得額之帳簿、文據調查者，其執行業
    務所得應依帳載核算認定，其未依規定提供調查者，應依所得稅法第八十三條及
    同法施行細則第十三條規定訂定之收費及費用標準核定其所得額。」「非屬執行
    業務之直接必要費用，不得列為執行業務費用。」為執行業務所得查核辦法第二
    條第一項、第六條第一項首段、第八條首段及第十四條所明定。
二、本件原告係復興醫院之負責人，其八十一年度綜合所得稅結算申報，原列報執行
    業務收入五○、二四六、六○三元，必要費用及成本四九、七○五、五八○元，
    嗣更正收入總額五二、七七六、二○三元，必要費用及成本五二、四六一、八二
    七元，所得額三一四、三七六元。被告依其提示之帳證查核，核定執行業務所得
    七、五六一、九○○元，併課原告當年度綜合所得稅。原告不服，申請復查結果
    ，除准予追認藥品材料費、文具用品、書報雜誌、交際費、廣告費及其他費用一
    五二、○一七元外，其餘未准變更。原告仍為不服，就掛號費收入、利息支出及
    折舊部分，提起訴願、再訴願，遞遭決定駁回，原告復對掛號費收入及利息支出
    部分不服，提起行政訴訟，以如事實欄所示各節，據為爭執。經查：
（一）掛號費收入部分：
  １、由本件原告所提出之綜合所得稅申報書觀之，其於為申報時，未列載掛號費收
      入明細，而原處分卷內所附通報資料所載復興醫院之勞保門診人次為七五、五
      七六人；另原告提示福保及員工眷屬等未收取掛號費憑證者計五一五人次，則
      其門診人次應為七、五○六一人，依原告自陳每次掛號費五○元，則其掛號費
      收入應為三、七五三、○五○元。原處分為此認定，揆之首開說明，並無不合
      。
  ２、原告主張復興醫院有洗腎病人共五、五五五人次未收掛號費，此部分金額應自
      被告核定之所得金額內扣除云云，並提出經溫秀金等人蓋章之記錄卡為證，然
      ：
  （１）觀之原告向本院提出之洗腎室免掛號記錄卡，除溫秀金部分載有「洗腎室免
        掛號費記錄卡」字樣外，其餘各紙則皆無此記載，難認各該記錄與免掛號費
        間有何關連。另其於再訴願時提出之洗腎室免掛號記錄卡，則為每張記錄卡
        俱有「洗腎室免掛號費記錄卡」之記載，核與前述不同，此二項證據尚難採
        取。
  （２）依原告提出於本院之未收掛號費之洗腎人次統計表，為：一月份三七九人次
        ，二月份三八六人次，三月份四七八人次，四月份七九八人次，五月份五三
        一人次，六月份五四○人次，七月份五五四人次，八月份五一六人次，九月
        份四八五人次，十月份五○八人次，十一月份四八○人次，十二月五四九人
        次，總計五、九○四人次。而其於再訴願時所提出之洗腎室免掛號費統計表
        ，為：一月份三七四人次，二月份三八六人次，三月份四七五人次，四月份
        七九八人次，五月份五二九人次，六月份五四○人次，七月份五六一人次，
        八月份五一六人次，九月份四八五人次，十月份五一五人次，十一月份四八
        一人次，十二月份五五○人次，其總計應為五、九一○人次。其各月份人數
        統計不盡相同，又其總人數與其於起訴時所主張之五、五五五人亦復不合，
        益見此項證據並不足採。
  （３）由被告寄交原告之八十一年七月至十二月每日一般收入核定意見表（附於原
        處分卷）觀之，原告於其上自行填載勞、農保每人次掛號費五○元，而未註
        明有何種身分之病患未收取掛號費。原告主張洗腎患者免收掛號費一節，與
        前開記載不符。至原告謂被告所寄送之空白表格並無未收取費用必須註記之
        欄項云云，惟原告苟確有如是多人次未收掛號費情事，縱原告交寄之空白表
        格無未收費之註記欄位，原告亦非不得於其空白處另行加註或以其他方式表
        示，或於調帳查核時為主張，乃原告並未為之，自難認其此部分主張為真正
        。
  （４）原告所主張免收掛號費之人次，與被告於復查時所核減之未收取掛號費五一
        五人次，是否相同，有無重複，未具原告說明。況原告就掛號費收入部分，
        未列載明細表，其所主張是否屬實，亦缺乏相關帳證以資勾稽。是原告主張
        應扣除五、五五五人次之掛號費金額一節，尚難採取。
  （５）原告所提出之文書，既有前述之瑕疵，已無就原告所稱未繳納掛號費之患者
        為調查之必要。
（二）利息支出部分：
  １、本件原告原申報復興醫院八十一年度利息支出四、五四七、四三一元，依原告
      於被告初核時所述，係支付下列借貸款之利息：
  （１）向臺灣銀行屏東分行貸借之十五年長期貸款一千萬元，作為短期週轉金。
  （２）向高雄中小企業銀行屏東分行貸款二千萬元，用於八十年間購置洗腎室之設
        備及相關資產；嗣向臺灣銀行屏東分行轉貸清償前開借款。
  （３）向彰化銀行苓雅分行貸款三千萬元，其中一千五百萬元係向高雄區中小企業
        銀行貸款購置醫院之貸款解約後轉貸；另一千五百萬元則用於購置八十一年
        度增購之資產設備，
  ２、原告主張其向臺灣銀行屏東分行借得之長期貸款一千萬元，係用作短期週轉金
      一節，與常理有違，且其未提出有關證據證實之，尚非可取。況原告於提起訴
      願時，變更其主張，謂該部分貸款，係用於八十一年度購置資產設備；至提起
      再訴願時，又改稱係用作短期週轉金，前後不一，實難採信，且原告未檢附金
      融機構出具之借款用途證明、帳載及資金流程等資料，核與財政部上揭函釋所
      定要件不符，從而該部分之利息支出六六九、九三一元，應不予認列。另向臺
      灣銀行屏東分行貸得之二千萬元，係增購醫療設備及一般設備之貸款，其所支
      付之利息一、二七九、八六一元，應予認列。
  ３、原告向彰化銀行苓雅分行貸款三千萬元中之一千五百萬元，雖係自原向高雄中
      小企業銀行貸款解約後轉貸而來，而原向高雄中小企業銀行貸款係於七十八年
      間用以購置復興醫院財產及經營權轉讓之權利金，乃用於私人購置不動產，非
      執行業務所需，其利息支出應不予認列。原告嗣又主張此部分貸款係為補充資
      產購置不足之用，核與原所述不同，不足採信。又原告主張其向彰化銀行貸款
      之另筆一千五百萬元，用以購置八十一年度增購之資產設備部分，自應依比例
      核認利息支出八三○、九一七元。[ 計算式：(利息支出 2,144,301 ÷ 2) ×
      ( 購置資產設備總額 11,620,443 ÷貸款金額 15,000,000)=830,917]
  ４、上述不予認列之金額合計為一、九八三、三一五元。[  669,931+(2,144,301-
      830,917)=1,983,315] 原處分剔除此部分金額，揆之首開說明，亦無不合。
三、綜上所述，本件原處分核無違誤，一再訴願決定遞予維持，並無不合，原告起訴
    意旨求予撤銷，為無理由，應予駁回。
據上論結，本件原告之訴為無理由，爰依行政訴訟法施行法第二條、行政訴訟法第九
十八條第三項前段，判決如主文。
中      華      民      國    九十    年     十一     月     二十九     日
                    最 高 行 政 法 院  第 四 庭
                                審 判 長 法  官      葉  振  權
                                         法  官      蔡  進  田
                                         法  官      吳  錦  龍
                                         法  官      劉  鑫  楨
                                         法  官      吳  明  鴻
右  正  本  證  明  與  原  本  無  異
                                         法院書記官  阮  桂  芬
中      華      民      國      九十     年       十一      月  二十九  日


司法院資訊處製作；財團法人民間司法改革基金會備份。
